【裁判字號】    95,繼,2125
【裁判日期】    951124
【裁判案由】    拋棄繼承
【裁判全文】
臺灣板橋地方法院民事裁定  95年度繼字第2125號
聲  明  人  丙○○
            丁○○
上列聲明人聲明拋棄繼承權事件，本院裁定如下：
    主      文
聲明駁回。
程序費用由聲明人負擔。
    理      由
一、本件聲明意旨略以：聲明人二人為被繼承人乙○○○之兄，
    乃被繼承人之繼承人，被繼承人於民國95年9 月5 日死亡，
    聲明人等均自願拋棄繼承權，爰依法提出戶籍謄本、印鑑證
    明書、繼承系統表、繼承權拋棄書等文件聲明拋棄繼承權，
    請准予備查。
二、按遺產繼承人，除配偶外，依下列順序定之：（一）直系血
    親卑親屬。（二）父母。（三）兄弟姊妹。（四）祖父母，
    民法第1138條定有明文。次按拋棄繼承權者，須以繼承人為
    限，此觀民法第1174條第1 項規定自明。
三、經查：被繼承人乙○○○於95年9 月5 日死亡，其第一順序
    繼承人甲○○等13人已於法定期間內具狀聲明對於被繼承人
    之遺產為拋棄繼承在案，而其第二順序繼承人已死亡因此，
    被繼承人之遺產在前順序法定繼承人皆拋棄繼承之情形下，
    自應由後順序之兄弟姊妹為被繼承人之遺產繼承人，合先敘
    明。
四、次按，本件聲明人丙○○、丁○○二人雖於法定期間內以被
    繼承人乙○○○之兄之身分具狀聲明拋棄繼承權，亦即聲請
    人等主張被繼承人乃經聲明人二人之父母鍾萬發、鍾周扣收
    養等情，惟查，被繼承人之生父母為許芥、許鄭關關，而該
    被繼承人之戶籍謄本上亦未有經鍾萬發、鍾周扣收養之記載
    ，參以聲明人所提之台北縣永和市戶政事務所95年11月10日
    北縣永戶字第0950006611號函之說明謂：『‧‧‧二、被繼
    承人原姓名「許氏玉釵」於日據時期昭和6 年養子緣組入戶
    鍾豆菜戶內稱謂為孫，其續柄細別欄記載「長男鍾萬發媳婦
    仔」，姓名為「鍾許氏玉釵」，惟民國35年初次設籍時，申
    報為戶長鍾萬發之家屬，並撤冠姓回復本姓為許玉釵，復於
    民國37年與令尊結婚，‧‧‧。三、按法務部85年1月19日
    法85津決字第01624號函略以：「查日據時代臺灣所稱之【
    媳婦仔】，係以將來婚配養家男子為目的而收養之幼女，雖
    與養家發生準於成婚婦之姻親關係，並冠以養家之姓，惟無
    擬制血親關係，故戶籍登記名義為媳婦仔，以示與養女有別
    。二者身分關係完全不同，雖可互為轉換，惟從一方身分關
    係轉換為他方身分關係時，仍須具備他方身分關係必備之條
    件。四、另按法務部84年12月5 日法84律決字第28159 號函
    略以：「‧‧‧至於收養媳婦仔之事由發生於日據時期，使
    媳婦仔身分轉換為養女之事由發生於臺灣光復後、民法親屬
    編修正前，則須依修正前民法第1079條之規定訂立書面收養
    契約，或以申請書向戶籍機關申報為養女，始能認其具有10
    72條所定之養女身分。‧‧‧。』，此有被繼承人戶籍謄本
    、上開台北縣永和市戶政事務所函文一紙在卷可稽。準此，
    雖被繼承人曾入戶鍾豆菜戶內稱謂為孫，其續柄細別欄記載
    為「長男鍾萬發媳婦仔」，惟揆諸前揭台北縣永和市戶政事
    務所公函之說明，被繼承人與養家即聲明人二人之生父母並
    無擬制血親關係，與養女有別，核認聲明人丙○○、丁○○
    二人與被繼承人乙○○○間並無兄妹關係，從而，聲明人丙○○、丁○○對於被繼承人乙○○○之遺產，自無繼承權之
    存在可言。故聲明人丙○○、丁○○本於被繼承人之兄地位
    ，向本院所為拋棄繼承權之聲明，尚非有據，應予駁回。
四、依非訟事件法第21條第1項前段，裁定如主文。
中    華    民    國    95    年    11    月    24    日
                  家事庭  法  官  劉大衛
以上正本證明與原本無異。
如不服本裁定應於送達後10日內向本院提出抗告狀。
中    華    民    國    95    年    11    月    24    日
                          書記官  劉佳香


司法院資訊處製作；財團法人民間司法改革基金會備份。
